---
title: "`r emo::ji('muscle')` EGİTİMDE ARAŞTIRMA YÖNTEMLERİ"
subtitle: " <br> `r emo::ji('graph')` Nitel Araştırmalar"
author: "<br> <br> `r emo::ji('woman_teacher')` Dr. Kübra ATALAY KABASAKAL <br> Hacettepe Üniversitesi"
date: " <br> <br> <br> <br>`r emo::ji('e-mail')` katalay@hacettepe.edu.tr"
output:
  xaringan::moon_reader:
    lib_dir: libs
    css: ["xaringan-themer.css", "slides-style.css"]
    nature:
      highlightStyle: solarized-light
      highlightLines: true
      countIncrementalSlides: false
      ratio: "16:9"
      slideNumberFormat: |
        <div class="progress-bar-container">
          <div class="progress-bar" style="width: calc(%current% / %total% * 100%);">
          </div>
        </div>
---

```{r child = "../setup.Rmd"}
```

```{r set-theme, include=FALSE}
library(emoji)
library(xaringanthemer)
library(dplyr)

style_duo_accent(
  primary_color      = "#0F4C81", # pantone classic blue
  secondary_color    = "#B6CADA", # pantone baby blue
  header_font_google = google_font("Raleway"),
  text_font_google   = google_font("Raleway", "300", "300i"),
  code_font_google   = google_font("Source Code Pro"),
  text_font_size     = "30px"
)
```

---

## Nitel Araştırmalar

- Nicel ve nitel araştırmaların **temel varsayımları, amaçları ve  araştırma yaklaşımları** farklıdır. 

- Nicel araştırmalar, hipotezlerin test edilmesi amacıyla yapılırken, nitel araştırmalar **belirli bir durumu açıklamak için ya da o durumla ilgili hipotez geliştirmek için veri toplamak amacıyla yapılır.**


---

## Nitel Araştırmalar


- Nitel araştırmalar, hiçbir hipoteze dayanmadan, mevcut durumu tanıma amaçlı olarak yürütülürler. 

- Veri toplama işlemi **yapılandırılmamıştır.**

- Veriler doğal ortamda **gözlem ya da görüşmeler yoluyla elde edilir.** Böyle bir araştırmanın sonunda toplanan veriler sınıflandırılır, değişkenlerin neler olduğu; bunlar arasında bazı ilişkilerin olup olamayacağı tanımlanmaya çalışılır. **Tamamen nitel araştırma sayılabilecek böyle bir araştırma, mevcut durumu tanımlayıcı bazı hipotezlerle son bulur.**

---

## Nitel Araştırmalar

- Nicel araştırma ise bir **hipotezle başlar.** Bu hipotezler, kuramlara dayalı olabileceği gibi, nitel araştırmaların sonucunda ortaya atılan hipotezler de olabilir. Araştırmacı hipotezini sistemli ve kontrollü koşullarda test eder. Bu araştırmalarda **veri toplama işlemi tamamen yapılandırılmıştır. **

- Nicel araştırmalarda araştırmacı araştırma süreci boyunca tamamen yansız ve nesneldir. Nitel araştırmalarda ise araştırmacı araştırdığı olgu ve olayların içinde bulunur. Bu durum nesnelliğe gölge düşürebilir.


---

## Nitel Araştırmalar

- Nicel ve nitel araştırmalar arasındaki önemli bir ayırım da **araştırma sonuçlarının genellenebilirliğidir.**

- Nicel araştırmalarda veriler evreni temsil edecek biçimde seçilen bir örneklemden elde edilirler. 

- Bu durum, araştırma sonuçlarının evrene genellenebilmesini sağlar. Nitel araştırmalar ise, genellikle örneklem seçme kurallarına uyulmaksızın, küçük gruplar üzerinde yürütülür. Nitel araştırma sonuçları çalışma grubu hakkında derinlemesine bilgi verirler ama araştırma sonuçları evrene genellenemez. 

---
## Nitel Araştırmalar

- Nicel araştırmalara tipik örnek deneysel araştırmalar; nitel araştırmalara tipik örnek ise durum çalışması (case studies) dır. Bu iki tipik araştırma dışında, nicel-nitel boyutunda pek çok araştırma türü yer alabilir. Her iki araştırma yaklaşımının özelliklerini taşıyan araştırmalar da olabilir. Betimsel araştırmalar, başlangıçta bir hipotezi olmaması nedeniyle nitel araştırmalara benzer. Ancak araştırmacı, tanımladığı bir evrenden uygun bir örneklem seçerek araştırmasını yürütürse, araştırması nicel bir boyut taşır. 

---
## Nitel Araştırmalar


- Yıldırım ve Şimşek (2006) nitel araştırmayı “gözlem, görüşme ve doküman analizi gibi nitel veri toplama yöntemlerinin kullanıldığı, algıların ve olayların doğal ortamda gerçekçi ve bütüncü bir biçimde ortaya konulmasına yönelik nitel bir sürecin izlendiği araştırma” olarak tanımlamaktadır (s.39). 

---
##  Nicel ve Nitel Araştırmanın Karşılaştırılması
**Amaç**

| Nicel Araştırma  |  Nitel Araştırma |
|---|---|
| Genelleme |  Derinlemesine betimleme |
| Tahmin |   Yorumlama |
| Nedensellik ilişkisini açıklama | Aktörlerin bakış açılarını anlama |


---
##  Nicel ve Nitel Araştırmanın Karşılaştırılması
**Varsayım**

| Nicel Araştırma  |  Nitel Araştırma |
|---|---|
| Gerçeklik Nesneldir. |  Gerçeklik oluşturulur. |
| Asıl olan yöntemdir. |   Asıl olan çalışma durumudur. |
| Değişkenler kesin sınırlarıyla saptanabilir ve bunlar arasındaki ilişkiler ölçülebilir. | Değişkenler karmaşık ve iç içe geçmiştir ve bunlar arasındaki ilişkileri ölçmek zordur. |
| Araştırmacı olay ve olgulara dışarıdan bakar, nesnel bir tavır geliştirir.|Araştırmacı olay ve olguları yakından izler, katılımcı bir tavır geliştirir.  |

---
##  Nicel ve Nitel Araştırmanın Karşılaştırılması
**Yaklaşım**

| Nicel Araştırma  |  Nitel Araştırma |
|---|---|
|Kuram ve denence ile başlar.| Kuram ve denence ile son bulur.|
|Deney, manipülasyon ve kontrol| Kendi bütünlüğü içinde ve doğal|
|Standardize edilmiş veri toplama araçları|Araştırmacını kendisinin veri toplama aracı olması|
|Parçaların analizi, Uzlaşma ve norm arayışı| Örüntülerin (pattern) ortaya çıkarılması|
|Verinin sayısal göstergelere indirgenmesi |Verinin, derinliği ve zenginliği içinde betimlenmesi|

---
##  Nicel ve Nitel Araştırmanın Karşılaştırılması
**Araştırmacının Rolü**

| Nicel Araştırma  |  Nitel Araştırma |
|---|---|
|Olay ve olguların dışında|Olay ve olgulara dahil|
|yansız ve nesnel | öznel bakış açısı olan ve empatik |

---
## Nitel Araştırmalar

- Etnografik Araştırma

- Tarihi Araştırma

- Eylem Araştırması

- Olgubilim Çalışmaları

- Kuram Oluşturma Çalışmaları

- Durum Çalışması

- Anlatı Çalışması

---
## Etnografik Araştırma

- **Doğrudan** gözlemlemek ve bu gözlemlere dayanarak betimleme yapmak,
Gözlem, görüşme

- Eğitimde araştırma yöntemleri dersi ???

---
## Tarihi Araştırma

- Geçmişte ne oldu?,

- **Dönemin dokümanlarının** okunması ve o zamanlarda yaşamış **kişilerle görüşmeler** yapılması,
Doğruluğun sağlanması önemli bir sorun

---
## Eylem Araştırması

- Belirli bir durumun **koşullarını değiştirmeye** yarayacak bilgiyi elde etmek amaçlanır,

- Deneklerin çalışmaya **aktif** bir şekilde katılmalarına önem verilir ve **katılımcılar/taraflar** olarak adlandırılırlar. 

- Genellemelere en az önem veren araştırmadır. 

---
## Eylem Araştırması


- Sınıfındaki öğrencilerin bilimsel süreç becerilerinin yeterli düzeyde gelişmediğini gözlemlemek isteyen bir öğretmenin bu soruna çözüm olarak kullanabileceği en uygun yöntemi bulması!!


---
## Olgubilim Çalışmaları

- Olgulara odaklanılarak **yaşantıları** ve **anlamları** ortaya çıkarmayı amaçlar,

- Olguyu yaşayan, onu dışa vurabilecek veya yansıtabilecek bireyler/gruplar,

- **Kesin** ve **genellenebilir** sonuçlar elde edilemeyebilir,

---
## Olgubilim Çalışmaları

- Olgubilim Çalışmaları
Kız öğrencilerin düşük okullaşma oranı - Olgu
	
	- Coğrafik bölge,
	- Sosyo-ekonomik durum,
	- Terk edilen sınıf düzeyi, 	
	- Başarı durumu 
	
---
## Olgubilim Çalışmaları

- Olgubilim Çalışmaları

Kız öğrencilerin düşük okullaşma oranı 

- Olgu
	
- Başarılı öğrenciler neden okulu terk eder?

- İlköğretim beşinci sınıftan sonra terk etme oranı 	neden artar?

- Aile bu konuda ne düşünüyor?

---
## Kuram Oluşturma Çalışmaları


- Sistematik olarak verilerin toplanması ve analiz edilmesi sonucu bir kuram geliştirme çalışmasıdır,

- Süreçte toplanan veriler analiz edilir, ortaya çıkan kavramlar, olgular ve süreçler daha sonraki veri topplama aşamasına dahil edilir. 

---
## Durum (Örnek Olay) Çalışması

a. Bir olayı meydana getiren ayrıntıları tanımlamak ve görmek,

b. Bir olaya ilişkin olası açıklamaları geliştirmek,

c. Bir olayı değerlendirmek amacıyla kullanılır (Gall, Borg ve Gall, 1996; akt: Büyüközütrk vd. 2020). 

---
## Durum (Örnek Olay) Çalışması

Okul müdürünün, Okul Aile Birliğinin çalışmaları sırasında yaşadıkları sorunları tespit ederek bu birliğin çalışmalarının etkililiğini arttırmak istemesi. 

---
## Anlatı Çalışması

- **Yaşanmış hikayeler** aracılığıyla insanarın bir konu ya da duruma ilişkin deneyimleri incelenir,

- Otobiyografi, biyografi, 

- Deneyimler **yazılı ya da sözlü** olarak **hikaye edilerek** toplanır.  

---

